臺灣彰化地方法院民事判決　99年度訴字第569號
原　　　告　吳 念 慈
訴訟代理人　李 淵 源　律師
被　　　告　陳鄭玉鑾
　　　　　　鄭 中 村
　　　　　　鄭 進 祿
　　　　　　鄭 秉 榮
上 列三 人
訴訟代理人　鄭 錫 銓　　住同上巷15號
被　　　告　鄭 春 長　　住彰化縣溪州鄉○○村○○路○段402號
　　　　　　鄭 景 南　　住彰化縣溪州鄉成功村前庄巷16號
　　　　　　鄭 武 郎　　住同上巷15號
上 列二 人
訴訟代理人　鄭 贏 帆　　住同上巷16號
被　　　告　鄭 武 雄　　住彰化縣溪州鄉○○村○○路○段213號
訴訟代理人　鄭 振 企　　住同上
被　　　告　鄭 武 山　　住彰化縣溪州鄉成功村前庄巷15號
訴訟代理人　劉 基 泉　　住彰化縣員林鎮○○路○段102巷11號
被　　　告　鄭 武 田　　住桃園縣桃園市○○路118巷46號
　　　　　　陳 景 洲　　住台中市○區○○○路2段125巷6號
上 列一 人
訴訟代理人　林 耀 宗　　住台中市○○區○○路3段54巷1號
上列當事人間請求分割共有物事件，本院於民國100年3月2日言
詞辯論終結，判決如下：
    主      文
一、被告鄭中村、鄭進祿、鄭春長、陳鄭玉鑾應就其被繼承人鄭
    樹領所遺如附表一所示，編號1土地之應有部分4000分之557
    ，編號2、3土地之應有部分各48分之12辦理繼承登記。
二、坐落彰化縣溪州鄉○○段153、154地號土地（各筆土地之面
    積、共有人及其應有部分如附表一、二）應合併分割為如附
    圖方案甲即彰化縣北斗地政事務所民國100年1月31日土地複
    丈成果圖所示： 編號B1部分面積559平方公尺，由原告與被
    告陳景洲取得，應有部分依序為167分之132、167分之35 ；
    編號B2部分面積556平方公尺，由被告鄭武田取得； 編號B3
    部分面積558平方公尺，由被告鄭武雄取得； 編號B4部分面
    積3681平方公尺，由被告鄭景南、鄭秉榮、鄭中村、鄭進祿
    、鄭春長、陳鄭玉鑾、鄭武郎、鄭武山共同取得，按原應有
    部分之比例共有（陳鄭玉鑾、鄭中村、鄭進祿、鄭春長繼承
    自原共有人鄭樹領部分之權利範圍為公同共有）；編號B5部
    分面積737 平方公尺，由各共有人按原應有部分之比例共有
    ，作為道路使用。
三、坐落彰化縣溪州鄉○○段154－3地號、面積4586平方公尺（
    登記面積4778平方公尺）土地，應分割為如附圖方案乙即彰
    化縣北斗地政事務所民國100年2月16日土地複丈成果圖所示
    ：編號a1部分面積1272平方公尺，由原告取得；編號a2部分
    面積3314平方公尺，由被告鄭景南、鄭中村、鄭進祿、鄭春
    長、陳鄭玉鑾、鄭武郎、鄭武山共同取得，按原應有部分之
    比例共有（陳鄭玉鑾、鄭中村、鄭進祿、鄭春長繼承自原共
    有人鄭樹領部分之權利範圍為公同共有）。
四、訴訟費用由兩造按如附表二所示分擔訴訟費用之比例負擔或
    連帶負擔。
    事實及理由
一、程序部分：
  1.被告陳鄭玉鑾、鄭武田均經合法通知，未於言詞辯論期日到
    場，核無民事訴訟法第386條各款所列情形，原告聲請由一
    造辯論而為判決，核無不合，應予准許。
  2.於99年7月9日原告起訴後，被告鄭武山將其坐落彰化縣溪州
    鄉○○段153、154地號土地之應有部分各48分6，於99年9月
    9日移轉登記予訴外人鄭錫銓；被告鄭武雄將其該2筆土地應
    有部分，其中240分之13、2400分之13，分別於99年8月27日
    移轉登記予訴外人鄭陳秀枝、鄭振企（移轉後被告鄭武雄剩
    餘之應有部分均為2400分之107），依民事訴訟法第254條第
    1項之規定，於訴訟無影響。
  3.訴外人鄭錫銓在受讓前開土地被告鄭武山之應有部分後，雖
    具狀聲明承當訴訟，惟未經部分被告之同意，與民事訴訟法
    第254條第1項但書之規定不合，業經本院另以裁定駁回其承
    當訴訟之聲請，就該部分仍由原當事人鄭武山為被告，附此
    敘明。
二、原告主張：坐落彰化縣溪州鄉153、154、154－3地號土地（
    面積、地目如附表一所示），為伊與被告鄭中村等人共有，
    各筆土地之共有人及應有部分如附表二所示。其中原共有人
    鄭樹領已於94年11月21日死亡，惟其繼承人即被告陳鄭玉鑾
    、鄭中村、鄭進祿、鄭春長等4人（下稱陳鄭玉鑾等4人），
    就鄭樹領所遺之應有部分，迄未辦理繼承登記，且兩造間就
    上開土地均無不分割期限之約定，亦無依物之使用目的不能
    分割之情形，惟無法協議為分割等情，為此請求被告鄭陳玉
    鑾等四人就其被繼承人鄭樹領所遺應有部分辦理繼承登記，
    並按如附圖方案甲即彰化縣北斗地政事務所100年1月31日土
    地複丈成果圖所示方法為分割。
三、被告之抗辯
  1.被告鄭陳玉鑾（未於言詞辯論期日到場，據其所提陳報狀所
    述）、鄭中村、鄭進祿、鄭春長、鄭景南、鄭武山、鄭武郎
    、鄭秉榮等八人均陳稱渠等分割後願保持共有，並請求按如
    附圖方案乙即彰化縣北斗地政事務所100年2月16日土地複丈
    成果圖所示方法為分割，不同意原告主張之分割方案。
  2.被告鄭武雄陳稱同意按被告鄭陳玉鑾等人主張之附圖方案乙
    為分割，並稱原告之方案將153、154地號土地原有的既存道
    路，由原來的寬2.2公尺拓寬成6公尺，並無必要，如原告有
    此需求，應自其持分面積中扣除作為道路用地，且應對於原
    共有人既存的建設、圍牆、農作物等提出賠償方案。
  3.被告陳景洲則陳稱同意依原告主張之方案甲為分割，分割後
    願與原告維持共有。
  4.被告鄭武田未於言詞辯論期日到場，亦未提出書狀作何聲明
    或陳述。
四、原告主張前揭三筆土地為共有，各筆土地共有人及其應有部
    分如附表二所示，原共有人鄭樹領於起訴前之94年11月21日
    ，其繼承人即被告鄭陳玉鑾等四人迄未辦理繼承登記，而兩
    造間就該等土地並無不分割期限之約定，亦無依物之使用目
    的不能分割之情形，惟無法協議為分割之事實，有所提土地
    登記謄本、地籍圖謄本、戶籍謄本及繼承系統表為證，並為
    到場被告所自認或不爭執，堪信為真實。原告請求被告鄭陳
    玉鑾等四人就其被繼承人鄭樹領所遺之應有部分辦理繼承登
    記及訴請裁判分割，依民法第823條第1項之規定，即屬正當
    ，應予准許。
五、兩造有爭執者，僅為分割之方法，原告主張按附圖方案甲之
    方法分割，被告陳景洲同意此項分割方法，被告鄭陳玉鑾、
    鄭中村、鄭進祿、鄭春長、鄭景南、鄭武雄、鄭武山、鄭武
    郎、鄭秉榮等九人則均請求依附圖方案乙之方法為分割。茲
    分述如下：
  1.上開153、154地號土地，地目建，使用分區及地類別為鄉村
    區乙種建築用地，兩筆土地相毗連，呈西北、東南長條狀，
    僅東南面臨巷道（前庄巷），現由共有人合併使用，目前有
    被告鄭武山、鄭武郎、鄭景南等人分別所有之三樓加強磚造
    、1樓磚造或廢棄豬舍等建物，153地號土地南側留有私設巷
    道；154－3地號土地，地目田，使用分區為特定農業區農牧
    用地，現部分由被告鄭中村種植水稻及被告鄭春長種植苗栽
    ，部分為空地未種植作物，有原告所提土地及地籍圖謄本、
    現場照片可參，並經本院會同兩造及彰化縣北斗地政事務所
    派員現場勘測屬實，分別製有勘驗筆錄及如附圖即該地政事
    務所99年10月21日之土地複丈成果圖可參。
  2.153、154地號土地二筆土地相毗連，且使用分區均為鄉村區
    乙種建築用地，兩造（被告鄭武田除外）皆主張合併分割，
    核與民法第824條第6項規定相符。而原告主張之分割方案即
    附圖方案甲，與被告鄭中村等九人主張之附圖方案乙，各共
    有人分配位置相同，土地內私設道路（含於西北側設迴車道
    ）亦均相類似，兩者之差異為西南側留設保持共有之私設道
    路寬度，甲案路寬為6公尺；乙案路寬為5公尺，且原告與被
    告陳景洲分得部分，較其應有部分面積為少（該分割方案與
    本院100年1月19日囑託函所附之方案說明不盡相符）。查該
    兩筆土地在扣除預設之私設道路用地後，面積逾5000平方公
    尺，將來可供興建之建築物總樓地板面積勢必超過1000平方
    公尺。原告主張依建築技術規則建築設計施工編第2條第1項
    第4款之規定，基地內之私設道路寬度應為6公尺，自屬於法
    有據。如依被告鄭中村等九人主張之附圖乙案，因私設道路
    寬度僅有五公尺，建築房屋時應自行退縮，受分配位置在裡
    面的共有人，欲興建房屋時，將受制於受分配位置較前面的
    共有人，易啟紛爭，自非妥適。
  3.被告鄭武雄雖辯稱原告主張路寬六公尺，應自其持分中扣除
    作為道路用地，且對於原共有人現存之圍牆設施及農作物提
    出補償方案云云。惟該二筆土地既有留設寬六公尺道路之必
    要，全體共有人得因此共享通行之利益，於合法興建房屋時
    ，並均可以之作為對外之私設通路，該部分即屬依共有物之
    使用目的不可分割者，自仍應由全體共有人按原應有部分比
    例繼續共有，方符公平之原則。被告鄭武雄抗辯應自原告持
    分中扣除作為道路用地，尚非可採。另於分割後，原共有人
    占用私設道路用地之圍牆等設施或農作物，如未經全體共有
    人同意繼續占用者，即屬無權占有，任何共有人均可請求拆
    遷，原共有人依法並無要求補償的權利。被告鄭武雄辯稱原
    告應就原共有人設施及農作物提出補償方案，殊屬無據。故
    153、154地號土地，應以原告主張之分割方案即附圖方案甲
    為可採。
  4.154－3地號土地部分，兩造所主張之分割方案差異不大，參
    酌被告鄭中村等人陳稱該土地西北偏北位置，有渠等種植之
    苗木，暨原告並未占用該筆共有土地，其分得何處，實質上
    並無不同，自應以多數共有人即被告鄭中村等人主張之附圖
    方案乙為可採。
六、綜上所述，原告請求被告鄭陳玉鑾等四人就被繼承人鄭樹領
    所遺之應有部分辦理繼承登記並訴請裁判分割，洵屬正當，
    均應准許。而分割方法方面，本院審酌前開共有土地之性質
    、使用情形、經濟效用暨兩造意願及利益之均衡等情狀，認
    為153、154地號土地，按附圖方案甲方式合併分割，154－3
    地號土地，則按附圖方案乙之方法為分割，堪稱允當。爰為
    判決分割如主文第二、三項所示。
據上論結，原告之訴為有理由，依民事訴訟法第385條第1項前段
、第78條、第85條第2項、第80條之1，判決如主文。
中    華    民    國   100    年    3     月    9     日
                          民事第一庭
                              法  官  陳 瑞 水
以上正本係照原本作成。
如對判決上訴，應於判決送達後20日內向本院提出上訴狀。如委
任律師提起上訴者，應一併繳納上訴審裁判費。
中    華    民    國   100    年    3     月    9     日
                              書記官  莊 素 美
┌────────────────────────────────────────────┐
│附表一：                                                              99年度訴字第569號 │
├──┬─────────────────────┬──┬─────┬──────────┤
│    │土        地        坐        落          │ 地 │面      積│                    │
│編號├───┬────┬───┬───┬────┤    ├─────┤備                註│
│    │縣  市│鄉鎮市區○  段  ○○  段│地    號│ 目 │ 平方公尺 │                    │
├──┼───┼────┼───┼───┼────┼──┼─────┼──────────┤
│ 1  │彰化縣│溪 州 鄉│下  霸│      │153     │ 建 │  3,838.00│鄉村區乙種建築用地  │
├──┼───┼────┼───┼───┼────┼──┼─────┼──────────┤
│ 2  │彰化縣│溪 州 鄉│下  霸│      │154     │ 建 │  2,253.00│鄉村區乙種建築用地  │
├──┼───┼────┼───┼───┼────┼──┼─────┼──────────┤
│ 3  │彰化縣│溪 州 鄉│下  霸│      │154－3  │ 田 │  4,586.00│登記面積4778平方公尺│
│    │      │        │      │      │        │    │          │特定農業區農牧用地  │
└──┴───┴────┴───┴───┴────┴──┴─────┴──────────┘
┌────────────────────────────────────────────┐
│附表二：各筆土地共有人、應有部分及分擔訴訟費用比例表                  99年度訴字第569號 │
├──┬────┬──────┬──────┬──────┬────────┬──────┤
│編號│共 有 人│ 153 地號   │ 154 地號   │154－3地號  │分擔訴訟費用比例│備        考│
├──┼────┼──────┼──────┼──────┼────────┼──────┤
│ 1  │鄭 中 村│48分之2     │6000分之152 │48分之2     │千分之35        │            │
├──┼────┼──────┼──────┼──────┼────────┼──────┤
│ 2  │鄭 進 祿│48分之2     │48分之2     │48分之2     │千分之40        │            │
├──┼────┼──────┼──────┼──────┼────────┼──────┤
│ 3  │鄭 春 長│48分之2     │48分之2     │48分之2     │千分之40        │            │
├──┼────┼──────┼──────┼──────┼────────┼──────┤
│ 4  │鄭 景 南│4000分之943 │8分之1      │4800分之643 │千分之185       │            │
├──┼────┼──────┼──────┼──────┼────────┼──────┤
│    │鄭中村  │            │            │            │                │            │
│    │鄭進祿  │            │            │            │                │均為鄭樹領之│
│ 5  │鄭春長  │4000分之557 │48分之12    │48分之12    │千分之200       │繼承人，就此│
│    │陳鄭玉鑾│公同共有    │公同共有    │公同共有    │（連帶負擔）    │部分訴訟費用│
│    │（即鄭樹│            │            │            │                │應連帶負擔  │
│    │領之繼承│            │            │            │                │            │
│    │人）    │            │            │            │                │            │
├──┼────┼──────┼──────┼──────┼────────┼──────┤
│    │        │            │            │            │                │應有部分中之│
│    │        │            │            │            │                │240分之13、 │
│    │        │            │            │            │                │2400分之13，│
│ 6  │鄭 武 雄│240分之25   │240分之25   │    ─      │千分之90        │於起訴後之99│
│    │        │            │            │            │                │年8月27日， │
│    │        │            │            │            │                │分別移轉登記│
│    │        │            │            │            │                │予鄭陳秀枝、│
│    │        │            │            │            │                │鄭振企      │
├──┼────┼──────┼──────┼──────┼────────┼──────┤
│ 7  │鄭 武 田│4800分之499 │4800分之499 │    ─      │千分之90        │            │
├──┼────┼──────┼──────┼──────┼────────┼──────┤
│    │        │            │            │            │                │153、154地號│
│    │        │            │            │            │                │之應有部分，│
│ 8  │鄭 武 山│48分之6     │48分之6     │4800分之663 │千分之125       │於起訴後之99│
│    │        │            │            │            │                │年9月9日移轉│
│    │        │            │            │            │                │登記予鄭錫銓│
├──┼────┼──────┼──────┼──────┼────────┼──────┤
│ 9  │鄭 武 郎│48分之3     │48分之3     │4800分之363 │千分之60        │            │
├──┼────┼──────┼──────┼──────┼────────┼──────┤
│ 10 │陳 景 洲│1600分之132 │1600分之132 │    ─      │千分之70        │            │
├──┼────┼──────┼──────┼──────┼────────┼──────┤
│ 11 │吳 念 慈│1600分之35  │1600分之35  │4800分之1331│千分之60        │            │
├──┼────┼──────┼──────┼──────┼────────┼──────┤
│ 12 │鄭 秉 榮│    ─      │6000分之98  │    ─      │千分之5         │            │
└──┴────┴──────┴──────┴──────┴────────┴──────┘